【裁判字號】    90,訴易,62
【裁判日期】    900925
【裁判案由】    損害賠償
【裁判全文】
臺灣高等法院高雄分院民事判決      九十年度訴易字第六二號
    原      告    丙○○
    訴訟代理人    乙○○
    被      告    甲○○
右當事人間請求損害賠償刑事附帶民事訴訟事件，經本院刑事庭移送，本院判決如左
：
    主      文
原告之訴及其假執行之聲請均駁回。
訴訟費用由原告負擔。
    事實及理由
一、原告起訴主張：被告意圖為自己不法之所有，於民國八十六年四月中旬，以其於
    菲律賓主持之丁香漁業國際股份有限公司（下稱：丁香漁業公司）須增資為由，
    邀原告投資，原告不疑有詐，乃於八十六年六月十九日將投資款一百萬元匯入前
    開被告指定之高玉葉帳戶，轉交被告收取，嗣原告得悉，被告於收取前開投資款
    後，並未將該款交與公司入帳，乃於八十六年七月底被告由菲律賓返國後，向被
    告索討前開一百萬元，詎被告均置之不理。是則被告假藉丁香漁業公司須增資為
    由，向伊詐騙一百萬元，爰依民法第一百八十四條第一項前段規定請求被告應給
    付原告一百萬元，及自起訴狀繕本送達翌日起至清償日止，按年息百分之五計算
    之遲延利息。
二、被告則以：伊於八十六年四月時，經訴外人黃慶雄之介紹認識原告，伊當場將公
    司尚餘三十多萬元資金之財務狀況，及僅漁船「ＰＬＡＷＡＮ  ＦＬＳＨ」乙艘
    可出海作業，惟仍欠缺加油費用等情，告知原告，原告得悉後表明有意投資二百
    多萬元參加公司營運，原告並與其餘股東商議後決定將其股金交由被告統籌管理
    ，於同年六月十九日將部分股金一百萬元匯交被告。詎料已修復之漁船「ＰＬＡ
    ＷＮ  ＦＬＳＨ」於出海作業、駛離碼頭不久後，即發生管路爆裂，而無法再繼
    續行駛，尚須額外支出費用換新維修管路，原告及其餘股東於商議後，決定將剩
    餘資金轉投資作其他海產買賣，惟又發生虧損，伊並未詐騙原告等語，資為抗辯
    。
三、本件兩造對於原告因丁香漁業公司須增資，而匯款一百萬元予被告乙事，均不爭
    執，並有匯款通知單附卷可稽（附民卷第三頁），堪信屬實。應予審究者，為被
    告究有無如原告主張之對原告施用詐術，致使陷於錯誤，而交付一百萬元。經查
    ：
  (一)被告就原告係如何投資丁香漁業公司乙節陳述：「後來透過黃慶雄認識丙○○（
    即原告），黃慶雄邀丙○○投資二百萬元，擔任董事長，當時丙○○有到菲律賓
    看情形如何，便從台北匯款一百萬元資金到菲律賓給我（由台北轉匯給我）」等
    語（刑事一審卷第四十頁），其所述與原告所陳：本件投資是在八十六年四月份
    時，由訴外人黃慶雄（即丁香漁業公司股東之一）介紹的，黃慶雄告訴伊菲律賓
    有一條船可以投資，並帶原告到菲律賓去看船，伊係在八十六年六月一日去菲律
    賓，六月六日回來，當時去看船的時候，船是好的等語相符（本院刑事卷第三七
    頁），堪信真實。雖原告於本院刑事庭調查中復稱，伊自菲律賓回國後，同年六
    月十三日伊父親過世，就不想投資了，後來因被告向伊稱可以投資，船已修好了
    ，可以做漁貨買賣、補魚等，再加以黃慶雄的哥哥是我同學，黃慶雄說被告是很
    有正義感的人，使之信以為真，始匯款云云（本院刑事卷第三八、三九頁），然
    據其所指，被告通知原告船已修復後，原告並未因此即同意投資，原告除親自前
    往菲律賓實地勘察外，復基於黃慶雄之說詞，綜合判斷後，始匯款投資，足見被
    告所辯並未施用詐術，尚非子虛。
  (二)另據黃慶雄證述：「（問：為何後來會有丙○○的加入？）因為我出國的手續都
    是丙○○（即原告）在辦理，他問我在菲國做何事業，我跟他說明。後來甲○○
    （即被告）、項義程與丙○○接觸後，資金有欠缺要廖某投資。」（刑事一審卷
    第五十頁），證人黃慶雄、項義程就如何邀約原告投資乙節復證稱略以：被告報
    告稱船修好了，只剩下三十萬元，‧‧‧他說公司付了很多錢，後來找原告來投
    資，我們認為還可以繼續做，希望原告能參與，被告說，資金剩下三十萬元，只
    要有人投資的話，就可以馬上營運了，我們是在八十六間與原告約在自立路項義
    程的公司見面的，‧‧‧，當時大家是平均投資，‧‧‧原告本來不投資了，是
    被告要項義程再去找原告，說這漁貨買賣很有遠景，原告才投資。後來黃慶雄回
    台灣報告菲律賓的情形（本院刑事卷第五二至五四頁）等語。益見被告與黃慶雄
    、項義程、黃清良合夥投資漁業生意後，因修理漁船幾將被告、黃慶雄、項義程
    等人所出資之款項耗用殆盡，須增資始能使漁船出海作業、營運，當時邀請原告
    投資者，非僅被告一人，黃慶雄、項義程等丁香漁業公司之股東，亦在邀約原告
    投資者之列，而漁船船體在原告投資之際，確係處於修復之狀態，亦經原告親身
    前往菲律賓確認，已如前述，因此，縱被告等人曾對原告告之以漁貨買賣具有投
    資之遠景，不能認為詐術之實施。矧各行業各有其未來之展望，亦無必獲盈餘之
    行業，原告復非智慮淺薄之人，就被告所稱之各項投資獲利之可能，既曾親自前
    往菲律賓實際勘察，顯見原告係經多方思慮始同意投資，非僅被告及丁香漁業公
    司股東之三言兩語即可鼓動，原告之投資乃係基於其商業判斷之結果，並非因被
    告施用詐術使之陷於錯誤所致，縱事後該漁船一駛離港口即因管路爆裂而無法出
    海作業，惟此事故既非被告所能預知，被告自無不實陳述可言。
  (三)至於就原告所匯投資款未登入公司帳乙節，被告辯稱乃是基於全體股東同意之決
    議為之，徵諸證人黃慶雄、項義程於所證：當時我們知道黃清良亂花錢，我們有
    提到把廖某投資的錢直接匯予甲○○處理，但是沒有提到入公司帳（刑事一審卷
    第五三頁背面），是原告指稱被告收取其投資後未登入公司帳，質疑其有詐欺罪
    嫌乙節，因被告係依股東間之協議所為，尚難據此認被告自始即有不法圖謀原告
    金錢之論據。
  (四)又被告將所餘資金投入漁貨買賣乙事，據黃慶雄、項義程證稱：渠等就投資資金
    用以經營漁貨買賣乙事均事前知悉，且漁貨生意若有利得時，合夥人亦能均沾其
    利，只是黃慶雄係建議以抽成的方式來經營，惟被告卻以與方蒼賢、盧保財合夥
    的方式來經營，以致於虧本等語（一審刑事卷第一六七頁、第一七五頁）。原告
    於一審刑事庭調查時亦自承，伊與被告、黃慶雄、項義程曾事先商議此事，只是
    伊不同意（一審刑事第一七六頁）。足徵被告從事漁貨生意事先的確曾與所有股
    東商議，雖被告事後未聽從黃慶雄之建議以抽成、代工之方式為之，以致虧損，
    但被告將所餘資金用以買賣漁貨，其目的在於經營該事業，期能使各投資人得從
    漁貨買賣中得利，被告並無不法所有之意圖，自難以事後虧損之結果，遽以推論
    被告有不法意圖。況被告於投資虧損之後，亦將帳目帶回台灣，供各股東勾稽查
    核，並對帳載疏漏之處自負損失，將十萬元披索交與合夥人之一黃慶雄，此亦為
    原告所明知，為證人黃慶雄在一審刑事調查時供述甚明，復為原告所自承（一審
    刑事卷第一四二、一四三頁），益徵被告對合夥事業帳目之處理雖非專業，惟尚
    難認被告有故意不法侵害原告權利之情事，本件純係合夥投資失敗後，如何為合
    夥財產分析之問題，核與詐欺無涉。
  (五)被告並未對原告施用詐術，使原告陷於錯誤，而交付一百萬元投資款，原告對其
    基於商業之判斷所為投資，應自負其風險盈虧，尚難以投資之失敗結果遽而推論
    投資之初被告曾對原告施用何種詐術。至於合夥關係結束後，各合夥人之出資得
    否返還，則係另一問題，非屬本件所得審查之範圍。
四、綜上所述，本件原告主張被告施用詐術，騙取其交付一百萬元，而依民法第一百
    八十四條第一項前段侵權行為之規定，請求被告給付一百萬元及所生之遲延利息
    ，為無理由，應予駁回。原告之訴既經駁回，其假執行之聲請即失所附麗，應併
    予駁回。
五、據上論結，本件原告之訴為無理由，依民事訴訟法第七十八條，判決如主文。
中    華    民    國         九十       年      九      月    二十五    日
                                      臺灣高等法院高雄分院民事第四庭
~B1審判長法官  王錦村
~B2法      官  林紀元
~B3法      官  許明進
右為正本係照原本作成。
不得上訴。
中    華    民    國         九十       年      九      月    二十六    日
~B法院書記官  鄭翠芬
                                                                        Ｈ


司法院資訊處製作；財團法人民間司法改革基金會備份。
